【裁判字號】    97,易,1600
【裁判日期】    970625
【裁判案由】    詐欺
【裁判全文】
臺灣臺中地方法院刑事判決              97年度易字第1600號
公  訴  人  臺灣臺中地方法院檢察署檢察官
被      告  甲○○
                      1樓
上列被告因詐欺案件，經檢察官提起公訴（96年度偵續字第441
號），本院判決如下：
    主    文
甲○○意圖為自己不法之所有，以詐術使人將本人之物交付，處
有期徒刑壹年陸月，減為有期徒刑玖月。
    犯罪事實
一、甲○○意圖為自己不法之所有，於民國94年5月間，明知位
    在桃園縣龍潭鄉○○路30號「傳統市場」之Ａ格攤位、臺中
    縣沙鹿鎮○○街68之4號之攤位、南投縣南投市○○街169號
    之攤位（下稱系爭攤位）均無權出租而無履約之能力，且亦
    無繼續從事出租攤位之真意，竟向乙○○佯稱可出租系爭攤
    位予乙○○云云，致乙○○因而陷於錯誤，向甲○○承租系
    爭攤位，雙方並約定：位在桃園縣龍潭鄉○○路30號傳統市
    場之Ａ格攤位，租期自94年7月1日起至95年6月30日止，租
    金為新臺幣（下同）140萬4,000元；位在臺中縣沙鹿鎮○○
    街68之4號之攤位，租期自94年6月1日起至95年5月30日止，
    租金為54萬6,000元；位在南投縣南投市○○街169號之攤位
    ，租期自94年6月1日起至95年5月30日止，租金為47萬8,400
    元。嗣乙○○依約先於94年5月30日，匯款100萬元予甲○○
    （其中70萬元匯入甲○○所開設之捷芙絲服飾有限公司（下
    稱捷芙絲公司）帳戶，另30萬元匯入林維成指定之何桂輔帳
    戶），再於同年6月8日匯款113萬3,830元予甲○○。詎甲○
    ○收受全部款項後，即逃逸無蹤，亦未履約，而乙○○欲前
    往點交系爭攤位時，又遭他人拒絕，始知受騙。
二、案經乙○○訴由臺灣臺中地方法院檢察署檢察官偵查起訴。
    理    由
一、按被告以外之人於審判外之陳述，除法律有規定者外，不得
    作為證據；另被告以外之人於審判外之陳述，雖不符前四條
    之規定，而經當事人於審判程序同意作為證據，法院審酌該
    言詞陳述或書面陳述作成時之情況，認為適當者，亦得為證
    據。當事人、代理人或辯護人於法院調查證據時，知有第15
    9條第1項不得為證據之情形，而未於言詞辯論終結前聲明異
    議者，視為有前項之同意；刑事訴訟法第159條第1項及第15
    9條之5分別定有明文。本件證人即告訴人乙○○、證人何桂
    輔、李亞諮、康翔霖、吳楊秀於檢察官訊問時所為之指訴及
    陳述，雖係被告以外之人於審判外之言詞陳述，惟被告甲○
    ○對於渠等分別於偵訊時陳述及證述之證據能力，於本院準
    備程序中不爭執，亦未於言詞辯論終結前聲明異議，視為於
    審判程序同意作為證據，且本院審酌上開偵訊筆錄作成時之
    情況尚無不當，依刑事訴訟法第159條之5之規定，自有證據
    能力，合先敘明。
二、訊據被告甲○○固供承：伊有與告訴人乙○○就系爭攤位訂
    定上開租約，並收取前揭租金之事實，然矢口否認有何上開
    詐欺犯行，辯稱：因為系爭攤位伊是向其他人承租的，後來
    週轉不靈，無法繼續付租金給上手，伊的上手就不再租給伊
    使用，所以就沒有辦法交付系爭攤位給告訴人使用，伊要將
    系爭攤位出租給告訴人時，伊仍有權出租云云。經查：
  (一)上開犯罪事實，業經證人即告訴人於偵查中指訴綦詳，證人
    即告訴人於偵查中證稱：伊分3次匯款，第1次是在94年5月
    30 日，第2次是在94年6月8日，第3次是在94年5月底左右，
    匯給被告指定之何桂輔帳戶，金額30萬元，當時伊相信被告
    對該攤位有使用權，故向被告承租；伊會將錢匯進捷芙絲服
    飾有限公司及何桂輔之帳戶，是因為捷芙絲公司是被告所開
    立之公司，這是被告所指揮的，何桂輔部分是因為被告表示
    他欠何桂輔錢，30萬元是代替被告匯的，承租攤位時，不知
    道被告沒有攤位之使用權利等語（見交查字1025號卷第41、
    42 頁）；伊是從94年5月開始向被告承租，94年5月30日匯
    給被告10 0萬元租金（見偵緝字第128號卷第21頁）；被告
    於94 年6月1日未依約定交付沙鹿、南投的攤位，伊仍於94
    年6月8日再匯款113萬3,830元給他，是因為被告表示他還需
    要這2 個攤位，所以他要回租回去（見偵緝字第128號卷第
    38頁）；94年間伊向被告承租系爭攤位，分別在南投、沙鹿
    及龍潭。有些攤位是1、3、5，有些是2、4、6，有些是整月
    份，但是伊都是事先付1年期的租金。被告再向伊承租回去
    這3處，後來被告就跑了，這3個點，伊1天也沒有用到，伊
    租金先匯了，共200多萬元；後來被告跑了之後，伊想要調
    度那3處攤位出租，別人才告訴伊被告沒有付款沒有使用權
    ，伊才發現被告出租系爭攤位伊都沒有使用權（見偵續字第
    441號卷第20頁）等語。此外，並有匯款單、捷芙絲公司在
    新竹商銀北屯分行帳戶交易明細表、公司登記資料及何桂輔
    三信商銀帳戶交易明細等件附卷可稽，被告亦自承與告訴人
    就系爭攤位訂定上開租約、收取租金等情，且對上開文書均
    不爭執在卷，足認被告與告訴人間確有前揭攤位出租、租金
    往來之事實無訛。
  (二)被告雖辯稱：系爭攤位伊是向其他人承租的，後來週轉不靈
    ，無法繼續付租金給上手，伊的上手就不再租給伊使用云云
    ，惟查，被告就其所辯系爭攤位係向他人承租而來一節，未
    據其提出任何租賃契約為憑。被告雖於偵查中陳稱：上址龍
    潭鄉的攤位是向彭聖洲承租的，上址南投縣的攤位是向葉清
    泉承租的等語（見偵緝字第128號卷第39、48頁），然經檢
    察官於偵查中指揮員警前往系爭攤位訪查結果：上址龍潭鄉
    攤位現為建築工地，上址沙鹿鎮攤位現所有權人為何木照，
    承租人為康翔霖，上址南投縣攤位係由吳楊秀向南投市公所
    於30年前承租迄今，現轉租予何桂輔。有臺中縣警察局霧峰
    分局96年6月22日中縣霧警偵字第09600011475函暨訪查紀錄
    表、現場照片、租約等件附卷可稽（見偵緝字第128號卷第
    73 頁至第101頁），核與被告所陳上情已有未合。
  (三)再經檢察官於偵查中循線調查，證人彭聖洲於偵查中證稱：
    被告沒有向伊承租攤位，是伊介紹另一個朋友「小林」租攤
    位給被告，伊知道小林租一個沙鹿、一個龍潭的攤位給被告
    ，詳細日期伊忘記了，約1、2年前的事等（見偵緝第128 號
    卷第57頁），是以證人彭聖洲並未出租攤位予被告，係其友
    人「小林」出租攤位予被告，與被告所陳上情已有不符，且
    渠等出租日期不明，無從查知確切租期、攤位所在為何，無
    從證明被告就上址龍潭鄉之攤位於出租予告訴人時擁有租賃
    權。而上址南投縣的攤位部分，證人葉清泉經檢察官傳訊未
    到，證人吳楊秀雖證稱：伊不認識甲○○，伊有將上址南投
    縣攤位租給葉清泉，伊租給他有2年多等語（見偵緝字第128
    號卷第106頁），然亦無從查悉確切租賃期間；證人何桂輔
    復證稱：上址南投縣攤位是吳楊秀租給葉清泉，葉清泉再轉
    租給伊，租了4年了，伊沒有將攤位轉租給被告，該攤位是
    伊跟被告共同跟葉清泉轉租，租金每月4、5萬元，伊跟甲○
    ○共同轉租此攤位約4年，2年前被告倒閉後，該攤位就由伊
    單獨承租（見偵緝字第128號卷第106頁）；上址南投縣攤位
    是伊跟被告合夥，1年72萬元，伊分一半36萬元，但被告跳
    票30萬，所剩無幾，而且被告的上手葉先生也跑路了（見偵
    續第441號卷第21頁反面）等語，則被告就上址南投縣攤位
    已無力支付前手租金，而改由何桂輔單獨承租，且前手葉清
    泉亦未到案，無以證明被告就上址南投縣之攤位於出租予告
    訴人時擁有租賃權。另上址沙鹿鎮攤位部分，被告於偵查中
    則陳稱：其他攤位伊不知道前手本名等語（見偵緝字第128
    號卷第26頁），證人康翔霖則證稱：伊認識被告但不熟，上
    址沙鹿鎮攤位是伊案外人何木照承租的，承租時間有5、6年
    了。伊有轉租過該攤位給很多人，有轉租給被告過，很多年
    了，當時沒有簽訂契約書，但伊記得是3年前租給被告的，
    被告跟伊租了1年，後來聽說被告倒閉了，就沒有再租了等
    語（見偵緝第128號卷第105、106頁），則證人康翔霖雖曾
    出租上址沙鹿鎮攤位予被告，然確切租賃期間不明，且被告
    僅承租1年，後來即無力續租，無以證明被告就上址沙鹿縣
    之攤位於出租予告訴人時擁有租賃權。
  (四)承上，被告除未能提出書面租約以證明其確實擁有系爭攤位
    之租賃權外，上開證人所證內容亦未能推認被告就系爭攤位
    於出租予告訴人時擁有租賃權，被告雖於本院審理中另行提
    出支付前手租金之手寫明細，辯稱：該手寫明細是上址南投
    縣攤位的租金云云（見本院97年6月4日審判筆錄第2頁），
    然未據被告提出資金往來證明，被告是否確實支付租金、支
    付對象為何、實際金額為何、履行期間為何？均屬不明，尚
    難援為有利被告認定之依據。此外，就其餘上址龍潭鄉、沙
    鹿鎮攤位部分，亦查無被告支付前手租金之事實。被告空言
    泛稱其就系爭攤位享有租賃權云云，洵非有據。
  (五)被告於偵查中供稱：伊跟告訴人做生意已經十幾年，而且伊
    在5月份跳的是伊給何桂輔的票，跟攤位出租沒有關係，伊
    確實因為生意週轉不靈才積欠告訴人錢；伊是捷芙絲公司負
    責人，這家公司94年6月已因為週轉不靈而解散（見偵緝第
    128 號卷第24、26頁）；伊於94年5月間就開始跳票，是因
    為每一處的攤位結束點不一，不一定從1月1日到12月31日，
    而有可能從94年4月到95年4月為1年期。但伊跟上手算法、
    時點不一定一樣；伊是94年2月份經濟發生困難，因為跟別
    人借錢，別人在94年2月時把借給伊的資金抽走，伊再向地
    下錢莊借錢，來來去去約借有500萬元上下，這些都是拖垮
    伊與告訴人等其他人的生意往來（見偵續第441號卷第21頁
    ）等語，是以，被告自承其於94年2月間即陷於資金調度困
    難、週轉不靈之境，迄94年5、6月間，繼而發生跳票、公司
    解散等情狀，徵諸被告與告訴人所訂定之上開租約，租賃期
    間各自94年7月1日、94年6月1日、94年6月1日起算1年，時
    間均在被告已發生資金週轉不靈、財務危機之後，被告復向
    地下錢莊借錢，背負龐大債務，被告亦自承：上址龍潭鄉、
    沙鹿鎮攤位尚未開立支票、支付租金給前手等語（見偵續字
    第441號卷第21頁），顯然被告於與告訴人就系爭攤位訂定
    上開租賃契約時，已知其並無相當資力得向前手繼續支付租
    金而陷於無力履約之狀態，被告猶向告訴人表示得出租系爭
    攤位云云，並收取上開鉅額租金後隨即逃逸無蹤，顯有為自
    己不法所有之意圖甚明。
  (六)且查，被告於本案偵查之初，否認有告訴人指訴之上開事實
    ，僅陳稱：伊係向告訴人借錢，是金錢債務糾紛；不清楚告
    訴人是否有匯上開款項給伊云云（見偵緝字第128號卷第12
    、18頁），嗣改稱：伊跟告訴人做生意已經十幾年，而且伊
    在5月份跳的是伊給何桂輔的票，跟攤位出租沒有關係云云
    （見偵緝字第128號卷第24頁），再供稱：伊把攤位租給告
    訴人是用匯款的方式收取租金，當初是要告訴人1年1次，於
    6月左右匯200多萬元到伊公司戶頭等語（見偵緝第128號卷
    第32頁），嗣坦承：於94年2月間經發生困難，向地下錢莊
    借錢等情，又於本院行準備程序中改陳稱：伊並非週轉不靈
    無法將攤位交給告訴人，伊是因為家庭因素，不想再做攤位
    出租的事情，伊是於94年6月8日以前向告訴人收取得上開租
    金後，在94年6月9日晚上不想再做攤位出租生意等語（見本
    院97年5月14日準備程序筆錄第3頁）。被告對於其與告訴人
    人間之金錢往來緣由，前後供述不一，何以未能交付系爭攤
    位之原因亦供述不一，益徵其前揭所辯，顯乏憑信。
  (七)綜上以觀，被告於94年2月間已陷於資金調度困難之境，繼
    而於94年5、6月間發生跳票、公司解散等情，其猶佯稱有租
    賃權利，並與告訴人訂定上開租約，隨即於94年5月30日、
    94年6月8日收取上開鉅額租金後即置之不理，未見有何被告
    足以履行租約或交付攤位之積極證據，難認被告自始有履約
    之真意及相當資力，被告前揭所為容係訛詐，已非單純民事
    糾葛，是以，被告前開所辯，顯均係事後卸責之詞，不足採
    信，本件事證明確，被告犯行堪予認定。
三、核被告所為，係犯刑法第339條第1項之詐欺取財罪（刑法第
    339條第1項詐欺取財罪之法定刑為罰金刑之部分以及法定刑
    為罰金之提高標準之部分，因95年6月14日增訂公布自同年7
    月1日起施行之刑法施行法第1條之1規定，中華民國94年1月
    7日刑法修正施行後，刑法分則編所定罰金之貨幣單位為新
    台幣；而94年1月7日刑法修正時，刑法分則編未修正之條文
    定有罰金者，自94年1月7日刑法修正施行後，就其所定數額
    提高為30倍。立法理由謂：因應刑法增修條文施行後，刑法
    第33條第5款規定，罰金貨幣單位已改為新台幣，是以同法
    各罪所定罰金貨幣單位，自應配合上開規定修正；且因不再
    適用現行法規所定貨幣單位折算新台幣條例，為使罰金數額
    趨於一致，避免衍生新舊法比較適用問題，以緩和實務適用
    法律之衝擊，於不變動罰金數額之前提下，而為制定。可見
    刑法施行法第1條之1，係為取代罰金罰鍰提高標準條例第1
    條及現行法規所定貨幣單位折算新台幣條例第2條而制定，
    而本次刑法修正時，該法第339條第1項未修正，依上開規定
    ，就罰金刑部分之貨幣單位改為新台幣，並就其所定罰金數
    額提高為30倍，惟實際上其構成要件及法定刑並未變更，自
    無新舊法比較適用問題，應逕行適用刑法施行法第1條之1，
    爰不贅予比較，附此敘明（最高法院96年度台上字第5438號
    、96年度台上字第5331號、96年度台上字第4185號等判決要
    旨供參）。爰審酌被告明知己無履約之真意及相當資力，竟
    仍向告訴人佯稱得出租系爭攤位云云，假借出租攤位之名詐
    取告訴人租金後，即置之不理，事發迄今已近3年許，迄未
    返還上開租金，造成告訴人等財物損失匪淺，合計達213萬
    餘元，危害社會經濟秩序不輕，暨其犯罪之動機、目的可議
    ，且其犯後仍不知悔改，迄今尚未與告訴人達成和解，猶飾
    詞否認犯行，犯後態度不佳，智識程度一般等一切情狀，量
    處如主文所示之刑，以示儆懲。末以，本件被告犯罪時間在
    96  年4月24日以前，查無中華民國96年罪犯減刑條例第3條
    所列不予減刑之情形，合於同條例第2條第1項第3款減刑條
    件，應依同條例第7條之規定，減其宣告刑2分之1如主文所
    示減得之刑。
據上論斷，應依刑事訴訟法第299條第1項前段，刑法第339條第1
項，刑法施行法第1條之1，中華民國96年罪犯減刑條例第2條第1
項第3款、第7條，判決如主文。
本案經檢察官丙○○到庭執行職務。
中    華    民    國    97    年    6     月    25    日
                  臺灣臺中地方法院刑事第五庭
                      審判長法  官  鍾堯航
                            法  官  巫淑芳
                            法  官  吳崇道
以上正本證明與原本無異。
如不服本判決，應於收受送達後10日內向本院提出上訴書狀（應
敘述具體理由並附繕本）。
上訴書狀如未敘述理由，應於上訴期間屆滿後20日內補提理由書
於本院。
                            書記官  黃舜民
中    華    民    國    97    年    6     月    25    日
附錄論罪科刑法條
刑法第339條第1項：
意圖為自己或第3人不法之所有，以詐術使人將本人或第3人之物
交付者，處5年以下有期徒刑、拘役或科或併科1千元以下罰金。


司法院資訊處製作；財團法人民間司法改革基金會備份。
